【裁判字號】    98,訴,637
【裁判日期】    990129
【裁判案由】    確認決議無效
【裁判全文】
臺灣臺北地方法院民事判決               98年度訴字第637號
原      告  甲○○
訴訟代理人  柯士斌律師
複代理人    曾培雯律師
被      告  祭祀公業周子懷
法定代理人  周聰鑄
訴訟代理人  張振興律師
上列當事人間請求確認決議無效事件，本院於民國九十九年一月
十八日辯論終結，判決如下：
    主    文
原告之訴駁回。
訴訟費用由原告負擔。
    事實及理由
甲、程序方面：
一、按訴狀送達後，原告不得將原訴變更或追加他訴。但有下列
    各款情形之一者，不在此限：(一)被告同意者；(二)請求之基礎
    事實同一者；(七)不甚礙被告之防禦及訴訟之終結者；被告於
    訴之變更或追加無異議，而為本案之言詞辯論者，視為同意
    變更或追加，民事訴訟法第二百五十五條第一項第一、二、
    七款、第二項定有明文。
二、本件原告於民國九十七年十一月十日起訴以「周聰鑄」為被
    告，請求「確認祭祀公業周子懷於九十七年八月十日選任被
    告周聰鑄為新任管理人之決議無效」，嗣於同年十一月十七
    日具狀變更被告為「祭祀公業周子懷」，並變更訴之聲明為
    「請求撤銷祭祀公業周子懷於九十七年八月十日派下員臨時
    大會選任周聰鑄為新任管理人之決議」，同年月二十四日再
    次具狀重申上開變更，是次變更在起訴狀送達被告之前，且
    訴訟標的（民法第五十六條第一項）相同、基礎事實同一（
    周聰鑄召開之祭祀公業周子懷九十七年八月十日派下員臨時
    大會並未於三十日前通知派下員），無礙被告之防禦及訴訟
    之終結，復經被告無異議而為本案之言詞辯論，於法自無不
    合。
三、原告於九十八年六月八日具狀追加依民法第五十六條第二項
    規定請求「確認祭祀公業周子懷於九十七年八月十日選任周
    聰鑄為新任管理人之決議無效」，嗣於同年九月九日言詞辯
    論期日變更訴之聲明為：「先位聲明：撤銷祭祀公業周子懷
    於九十七年八月十日派下員臨時大會選任周聰鑄為新任管理
    人之決議；備位聲明：確認祭祀公業周子懷於九十七年八月
    十日選任周聰鑄為新任管理人之決議無效」，該次變更追加
    亦經被告無異議而為本案之言詞辯論，於法亦無不合，亦應
    准許。
四、嗣原告於九十八年十二月二十一日言詞辯論期日變更訴之聲
    明為：「撤銷祭祀公業周子懷於九十七年八月十日上午九時
    三十分在臺北縣汐止市○○○路○段二六０號所召開派下員
    臨時大會選任周聰鑄為管理人之決議」，撤回原依民法第五
    十六條第二項規定「確認祭祀公業周子懷於九十七年八月十
    日選任周聰鑄為新任管理人之決議無效」之請求，原告是次
    變更訴訟標的相同、基礎事實同一，僅係撤回部分請求，無
    礙被告之防禦及訴訟之終結，復經被告無異議而為本案之言
    詞辯論，於法仍無不合。
五、原告復於九十九年一月十八日言詞辯論期日具狀主張周聰鑄
    無召集派下員臨時大會之權利，並變更訴之聲明為：「(一)確
    認祭祀公業周子懷於九十七年八月十日上午九時三十分在臺
    北縣汐止市○○○路○段二六０號所召開派下員臨時大會選
    任周聰鑄為管理人之決議無效；(二)確認周聰鑄對祭祀公業周
    子懷之管理權不存在」，經本院行使闡明權後，旋當庭撤回
    關於周聰鑄無召集派下員臨時大會權利之主張及關於「確認
    周聰鑄對祭祀公業周子懷之管理權不存在」之請求，則僅餘
    變更聲明為「確認祭祀公業周子懷於九十七年八月十日上午
    九時三十分在臺北縣汐止市○○○路○段二六０號所召開派
    下員臨時大會選任周聰鑄為管理人之決議無效」，原告此次
    變更訴訟標的、基礎事實仍相同，不甚礙被告之防禦及訴訟
    之終結，復經被告無異議而為本案之言詞辯論，尚無不可，
    本院爰就變更後之聲明為裁判，合先敘明。
乙、實體方面：
一、原告部分
（一）聲明：確認祭祀公業周子懷於九十七年八月十日上午九時
      三十分在臺北縣汐止市○○○路○段二六０號所召開派下
      員臨時大會選任周聰鑄為管理人之決議無效。
（二）原告起訴主張：
    １其為祭祀公業周子懷原管理人周新添之子，周新添於九十
      七年四月二十三日死亡，其依祭祀公業周子懷規約書第五
      條規定，亦為祭祀公業周子懷之派下員。
    ２被告於九十七年八月十日上午九時三十分在臺北縣汐止市
      ○○○路一段二六０號召開派下員臨時大會，會中決議選
      任周聰鑄為新任之管理人，但周聰鑄召開該次臨時派下員
      大會時，並未依民法第五十一條第四項規定於三十日前通
      知全體派下員，其於會議前二日方收受通知，致其未能參
      與管理人之選任、損及權利，而祭祀公業周子懷規約書並
      無特別規定，爰依民法第五十六條第一項規定，請求撤銷
      該項決議。
（三）對被告答辯之陳述：祭祀公業大會之召開與臨時大會之召
      開程序不同，前者為依祭祀公業規約第二條規定於每年農
      曆元月十三日及冬至前二日為祭典日，僅需通知派下員前
      來祭祀，無任何決議事項，縱未通知，派下員亦知悉，後
      者係為選任管理人，為重大事項，須經全體派下員表決，
      應給予派下員相當時間準備，自不得援引一般大會程序，
      而應準用民法第五十一條第四項規定處理。
（四）證據：提出（卷(一)第四、五、十五、十六、三三、三四頁
      ）開會通知書、信封、（卷(一)第九、二六頁）臺北市大安
      區公所北市安民字第０九七三二三六一二００號函、（卷
      (一)第十、二七頁、卷(二)第三二頁）規約書、（卷(二)第三四
      至一三五頁、第一四二至一七九頁）推舉書、（卷(二)第一
      三七、一三八頁）開會記錄、（卷(二)第一四０頁）切結書
      、（卷(二)第一九七至二０九頁）派下全員名冊、（卷(二)第
      二一０至二三一頁）臨時派下員大會報到名冊、（卷(二)第
      二五五頁）臺北市大安區公所北市安民字第０九七三三０
      九八二００號函、（卷(二)第二五六頁）臺北市政府民政局
      北市民三字第０九七三三０九０二００號函。
二、被告部分
（一）聲明：原告之訴駁回。
（二）被告則以：周聰鑄係於九十七年七月三十日以普通掛號郵
      件向九十六年四月間被告派下員全員名冊所載之二三六名
      派下員其中二三三名（即除去周聰鑄及其兄長周聰明、叔
      叔周清源）寄送將於同年八月十日召開派下員臨時大會、
      選任新任管理人之通知，其中一八０名派下員確有收受掛
      號郵件，原告於翌日即收受通知，甚且於同年八月五日寄
      發存證信函要求延後召開派下員大會，周聰鑄於同年月六
      日前往臺北市大安區公所查閱被告相關文件，發現繼承變
      動公告，得知被告派下員共二四三名，遂抄錄名冊於翌日
      再以普通掛號郵件寄發開會通知予發生變動情事之十二名
      繼承派下員，其中十名亦有收受通知，是大部分派下員均
      於開會前七至十日收受通知，與被告過往召開之派下員大
      會程序相同，而參與該次派下員大會之會員共一二七人，
      周聰鑄獲得過半數之一二二票，另募得一三六紙推舉書（
      其中三十五紙非出席選任周聰鑄為管理人之派下員所出具
      ），推舉為管理人，是次表決應屬合法有效等語，資為抗
      辯。
（三）證據：提出（卷(一)第四三頁）管理人變動申請書、（卷(一)
      第四四至五四頁、第二八八至三一０頁）派下全員名冊、
      （卷(一)第五五頁、卷(二)第二七、一八五頁）規約書、（卷
      (一)第五六頁）97.08.10臨時派下員大會開會記錄、（卷(一)
      第五八至一０一頁、卷(二)第一八六、一八七頁）臨時派下
      員大會報到名冊、派下員大會相片、錄影光碟、（卷(一)第
      一０二頁）切結書、（卷(一)第一０三至二四四頁）推舉書
      、（卷(一)第二四五、二八七頁）開會通知書、（卷(一)第二
      四六頁）掛號郵件收件回執、（卷(一)第二四七頁）基隆三
      一支局第六六號存證信函、（卷(一)第二四八頁）申請書、
      （卷(一)第二四九頁）臺北市大安區公所北市安民字第０九
      七三一八二七七０一號公告、（卷(一)第二五四至二五九頁
      ）交寄大宗掛號函件執據、（卷(一)第二六０至二八六頁）
      掛號郵件收件回執、（卷(一)第三一三至三一八頁）臺北市
      大安區公所北市安民字第０九七三三０九八二０一號函、
      內政部內授中民字第０九七００三六六一八號函、臺北市
      政府民政局北市民三字第０九七三三０九０二００號函、
      （卷(二)第八至至十二頁）臺北市大安區公所北市安民字第
      ０九七三二五０六二００號、第０九七三二八九一五００
      號、第０九七三三０九八二０一號函、臺北市政府民政局
      北市民三字第０九七三三０九０二００號函、內政部內授
      中民字第０九七００三六六一八號函、（卷(二)第一八三頁
      ）出席證。
三、原告主張之事實，業據提出開會通知書、信封、臺北市大安
    區公所函、規約書、推舉書、開會記錄、切結書、派下全員
    名冊、臨時派下員大會報到名冊、臺北市政府民政局函為證
    ，上開證據之真正，並為被告所不爭執，應堪信為真實，但
    原告之請求均為被告否認。
    被告所辯亦據提出管理人變動申請書、派下全員名冊、規約
    書、臨時派下員大會開會記錄、臨時派下員大會報到名冊、
    派下員大會相片、錄影光碟、切結書、推舉書、開會通知書
    、掛號郵件收件回執、基隆三一支局第六六號存證信函、申
    請書、臺北市大安區公所公告、交寄大宗掛號函件執據、掛
    號郵件收件回執、臺北市大安區公所函、內政部函、臺北市
    政府民政局函、出席證為憑，該等證據之真正，亦為原告所
    不爭執，亦堪信為真，但被告所辯均為原告否認。
四、茲分述如下：
（一）兩造不爭執之事實：
    １祭祀公業周子懷於七十一年十二月二十日制訂規約，規約
      第四條規定「本公業管理人之選任以派下員過半數之同意
      為之，任期五年，連選得連任一次」，第五條第一款規定
      「本公業派下員資格如下：(一)本公業派下權以周子懷所傳
      男性直系血親卑親屬冠周姓者為限」。
    ２原告為祭祀公業周子懷原管理人周新添之子，周新添於九
      十七年四月二十三日死亡，原告依祭祀公業周子懷規約書
      第五條第一款規定，為祭祀公業周子懷之派下員，周聰鑄
      亦為祭祀公業周子懷之派下員。
    ３祭祀公業周子懷之派下員計至九十七年八月十日止，共有
      二四三名。
    ４周聰鑄於九十七年七月三十日以普通掛號郵件寄發被告於
      九十七年八月十日上午九時三十分在臺北縣汐止市○○○
      路○段二六０號召開派下員臨時大會之通知予被告二三六
      名派下員其中二三三名（除去周聰鑄及其兄長周聰明、叔
      叔周清源，原告部分係寄送予周新添），其中一八０名派
      下員確有收受通知，周聰鑄復於同年八月七日再以普通掛
      號郵件寄發開會通知予含原告在內、發生變動情事之十二
      名繼承派下員，其中十名亦有收受通知，而原告於九十七
      年八月八日收受通知。
    ５被告於九十七年八月十日上午九時三十分在臺北縣汐止市
      ○○○路一段二六０號召開之派下員臨時大會，出席派下
      員共一二七名，周聰鑄獲一二二票選任為管理人，原告並
      未出席。
（二）按總會之召集程序或決議方法，違反法令或章程時，社員
      得於決議後三個月內請求法院撤銷其決議，但出席社員，
      對召集程序或決議方法，未當場表示異議者，不在此限；
      總會決議之內容違反法令或章程者，無效，民法第五十六
      條定有明文。又祭祀公業條例於九十六年十二月十二日制
      定公布，於九十七年七月一日施行，其中第二十一條第一
      、三項規定：「本條例施行前已存在之祭祀公業，其依本
      條例申報，並向直轄市、縣（市）主管機關登記後，為祭
      祀公業法人；祭祀公業法人有享受權利及負擔義務之能力
      」，是祭祀公業條例施行前已存在之祭祀公業，於申報登
      記為祭祀公業法人前，雖非法人，仍不失為非法人團體，
      於派下員大會之召集程序或決議方法違反法令或規約時，
      尚非不得類推適用民法第五十六條第一項之規定，請求法
      院撤銷是次派下員大會之決議，於派下員大會決議內容違
      反法令或規約時，亦非不得類推適用民法第五十六條第二
      項之規定，認該次派下員大會決議內容無效。經查：
    １本件原告主張被告於九十七年八月十日上午九時三十分在
      臺北縣汐止市○○○路○段二六０號召開之派下員臨時大
      會，未依民法第五十一條第四項規定於三十日前通知全體
      派下員，已經提出（卷(一)第四、五、十五、十六、三三、
      三四頁）開會通知書、信封為證，並經被告自承不諱，核
      與（卷(一)第二四六頁）掛號郵件收件回執、（卷(一)第二五
      四至二五九頁）交寄大宗掛號函件執據、（卷(一)第二六０
      至二八六頁）掛號郵件收件回執所示一致，是該次派下員
      臨時大會確未於召集前三十日通知全體派下員。惟縱認被
      告於九十七年八月十日上午九時三十分在臺北縣汐止市○
      ○○路○段二六０號召開之派下員臨時大會，未依民法第
      五十一條第四項規定於三十日前通知全體派下員，有召集
      程序違反法令情事，依民法第五十六條第一項之規定，亦
      僅為未出席之派下員得於決議後三個月內起訴請求法院撤
      銷該次派下員大會之決議，不得主張決議無效，本件原告
      起訴逕請求確認是次派下員大會所為選任周聰鑄為管理人
      之決議無效，於法已有未合。
    ２又本件被告雖尚未申報登記為法人，仍應參酌、適用祭祀
      公業條例之規定，而祭祀公業條例第三十一條第一、三、
      四項規定：「祭祀公業法人派下員大會，由代表法人之管
      理人召集，並應有派下現員過半數之出席；派下現員有變
      動時，應於召開前辦理派下員變更登記；管理人認為必要
      或經派下現員五分之一以上書面請求，得召集臨時派下員
      大會；依前二項召集之派下員大會，由代表法人之管理人
      擔任主席；管理人未依章程或第一項及第三項規定召集會
      議，得由第二項請求之派下現員推舉代表召集之，並互推
      一人擔任主席」，並無如同民法第五十一條第四項應於三
      十日前通知全體派下員之規定，亦即無論例行大會或臨時
      會，祭祀公業條例均僅就派下員大會之召集人與主席為規
      範，並未要求應於三十日前通知，參諸公司法第一百七十
      二條對於股東常會、臨時會之召集，人民團體法第二十六
      條對於人民團體會員（會員代表）大會或因緊急事故臨時
      會議之召集，應於若干日前通知，均有明文規定，祭祀公
      業條例就是項程序是否因應祭祀公業之性質而有意省略，
      已非無疑，亦即被告是次派下員臨時大會未於召開三十日
      前通知全體派下員，尚難遽認為召集程序違反法令。
    ３況被告尚未申報登記為法人，九十七年八月十日上午九時
      三十分在臺北縣汐止市○○○路○段二六０號召開派下員
      臨時大會時，僅為非法人團體，迭已述及，其派下員大會
      之召集程序本不得逕主張「適用」民法關於法人總會召集
      程序之規定，而會議之定義：三人以上，循一定之規則，
      研究事理，達成決議，解決問題，以收群策群力之效者，
      謂之會議；適用範圍，本規範於左列會議均適用之：(一)議
      事在尋求多數意見並以整個會議名義而為決議者，如各級
      議事機關之會議，各級行政機關之會議，各種人民團體之
      會議，各種企業組織之股東大會及理監事會議等；(二)議事
      在集思廣益提供意見而為建議者，如各種審查會，處理付
      委案件之委員會等；召集人應根據路程遠近及交通情形，
      於適當時間前將開會事由、時間及地點通知各出席人或公
      告之；可能時，並附送議程及有關資料，有內政部五十四
      年七月二十日訂定發布之會議規範第一條、第二條第一項
      、第三條第二項可資參佐，被告是次派下員臨時大會應適
      用之會議規範既無強制應於召開前三十日通知派下員，被
      告是次派下員臨時大會縱僅於召開前二至十日通知全體派
      下員，並未違反法令，已足認定。
（三）既無證據足認被告於九十七年八月十日上午九時三十分在
      臺北縣汐止市○○○路○段二六０號召開之派下員臨時大
      會召集程序或決議方法違反法令或規約，而該次派下員臨
      時大會以過派下全員半數之一二二票決議選任派下員周聰
      鑄為管理人，是項決議亦無違反法令或規約情事，則原告
      依民法第五十六條之規定請求確認是項決議無效，洵屬無
      據，不應准許。
五、本件事證已臻明確，兩造其餘攻擊防禦方法及所提證據，於
    判決結果不生影響，爰不一一論列，併此敘明。
據上論結，本件原告之訴無理由，依民事訴訟法第七十八條，判
決如主文。
中    華    民    國    99    年    1     月    29    日
                    民事第一庭  法  官  洪文慧
上列正本核與原本無異。
如不服本判決，得於判決送達之翌日起二十日內，以書狀敘述理
由，向本庭提起上訴。
中    華    民    國    99    年    1     月    29    日
                                書記官  林芝儀

司法院資訊處製作；財團法人民間司法改革基金會備份。
